【裁判字號】    99,聲判,178
【裁判日期】    991206
【裁判案由】    聲請交付審判
【裁判全文】
臺灣臺北地方法院刑事裁定             99年度聲判字第178號
聲  請  人
即 告訴 人   章家興
代  理  人   王國慶律師
被      告   王豐明
上列聲請人因被告犯業務過失致死等案件，不服臺灣高等法院檢
察署檢察長於民國99年8 月9 日99年度上聲議字第5844號駁回再
議之處分（原不起訴處分案號：臺灣臺北地方法院檢察署99年度
偵續一字第66號），聲請交付審判，本院裁定如下：
    主  文
聲請駁回。
    理  由
一、按告訴人不服上級法院檢察署檢察長或檢察總長認再議為無
    理由而駁回之處分者，得於接受處分書後10日內委任律師提
    出理由狀，向該管第一審法院聲請交付審判；又法院認交付
    審判之聲請不合法或無理由者，應駁回之。刑事訴訟法第25
    8 條之1 第1 項、第258 條之3 第2 項前段分別定有明文。
    本件聲請人即告訴人章家興（下稱聲請人）指稱：被告王豐
    明係臺北市○○區○○路4 段61號財團法人宏恩綜合醫院（
    下稱宏恩醫院）大腸直腸科主治醫師，為從事業務之人。緣
    聲請人之母張鳳琴（已於民國97年3 月18日過世）自83年起
    ，即開始在宏恩醫院看診，迨於89年3 月11日張鳳琴因腹部
    不適前往宏恩醫院由被告看診並施以大腸內視鏡檢查，惟未
    檢出任何病灶；張鳳琴復自91年起發現有血便情事，再次前
    往宏恩醫院由被告進行追蹤檢查，然被告僅告知為腸胃炎，
    未深究病因，迺相同病情仍未見改善；延至94年9 月間張鳳
    琴又因腹瀉情形加重，再次由被告親自施以大腸內視鏡檢查
    ，被告依其醫學專業，理應注意張鳳琴有無罹患大腸癌之可
    能，且依當時情形，並無不能注意之情形，竟疏未注意告知
    張鳳琴可以無痛麻醉方式進行大腸內視鏡檢查流程，亦未使
    張鳳琴服用排泄藥物以使大腸淨空，導致檢查過程中僅進入
    大腸淺層約30公分，檢查結果並不完整而未能早期察覺張鳳
    琴罹患癌症之可能。嗣張鳳琴於96年2 月20日因腹部劇痛轉
    往國軍松山總醫院就診，依據國軍總醫院組織病理報告單，
    張鳳琴始知升結腸處疑有腫瘤，經臺北榮民總醫院於同年3
    月進行腫瘤切除手術，始知張鳳琴業已罹患第3 期大腸癌；
    又被告明知張鳳琴於94年9 月29日在宏恩醫院大腸鏡檢查時
    ，並非「Insertion to cea」，亦非「Insertion 」，竟基
    於登載不實事項於業務上文書之犯意，在業務上掌管之張鳳
    琴上開大腸鏡檢查報告單上先是登載「Insertion to cea」
    ，嗣又變更登載為「Insertion to hapatic flexure」。因
    認被告涉犯刑法第276 條第2 項業務過失致死及同法第21 5
    條之業務登載不實罪嫌，而具狀向臺灣臺北地方法院檢察署
    （下稱地檢署）檢察官提出告訴，案經地檢署檢察官偵查後
    ，認被告之檢查行為，與張鳳琴之死亡間，並無相當因果關
    係，自無應注意能注意而不注意之疏失，核與業務過失傷害
    及業務過失致死罪之構成要件有間；而被告變更登載上開內
    視鏡檢查報告單（即黃單）之目的，係為求病歷紀錄之正確
    性及一致性，並無偽造文書之犯意及犯行，而於99年7 月6
    日以99年度偵續一字第66號為不起訴處分。聲請人不服該不
    起訴處分具狀聲請再議，案經臺灣高等法院檢察署（下稱高
    檢署）檢察長認再議無理由，而於99年8 月9 日以99年度上
    聲議字第5844號處分書駁回再議之聲請。聲請人於99年8 月
    18日收受駁回再議處分書後，即於99年8 月26日委任律師提
    出交付審判聲請理由狀（一），向本院聲請交付審判，有交
    付審判聲請理由狀（一）及刑事委任狀附卷可稽，並經本院
    依職權調閱臺灣臺北地方法院檢察署97年度偵字第10087 號
    、98年度偵續字第956 號、99年度偵續一字第66號全卷、臺
    灣高等法院檢察署99年度上聲議字第5844號卷宗核閱無誤，
    合於前揭刑事訴訟法第258 條之1 第1 項之規定，合先敘明
    。
二、聲請交付審判意旨如交付審判聲請理由狀（一）至（五）所
    載。
三、按刑事訴訟法第258 條之1 規定告訴人得向法院聲請交付審
    判，係新增對於「檢察官不起訴或緩起訴裁量權」制衡之一
    種外部監督機制，法院僅就檢察官所為不起訴或緩起訴之處
    分是否正確加以審查，以防止檢察機關濫權，依此立法精神
    ，同法第258 條之3 第3 項規定法院審查聲請交付審判案件
    時「得為必要之調查」，其調查證據之範圍，自應以偵查中
    曾顯現之證據為限；而同法第260 條對於不起訴處分已確定
    或緩起訴處分期滿未經撤銷者得再行起訴之規定，其立法理
    由說明該條所謂不起訴處分已確定者，包括「聲請法院交付
    審判復經駁回者」之情形在內，是前述「得為必要之調查」
    ，其調查證據範圍，更應以偵查中曾顯現之證據為限，不得
    就告訴人新提出之證據再為調查，亦不得蒐集偵查卷以外之
    證據，否則，將與刑事訴訟法第260 條之再行起訴規定，混
    淆不清，亦將使法院兼任檢察官而有回復「糾問制度」之虞
    ；且法院裁定交付審判，即如同檢察官提起公訴使案件進入
    審判程序，是法院裁定交付審判之前提，必須偵查卷內所存
    證據已符合刑事訴訟法第251 條第1 項規定「足認被告有犯
    罪嫌疑」檢察官應提起公訴之情形，亦即該案件已經跨越起
    訴門檻，否則，縱或法院對於檢察官所認定之基礎事實有不
    同判斷，但如該案件仍須另行蒐證偵查始能判斷應否交付審
    判者，因交付審判審查制度並無如同再議救濟制度得為發回
    原檢察官續行偵查之設計，法院仍應依同法第258 條之3 第
    2 項前段規定，以聲請無理由裁定駁回。次按犯罪事實應依
    證據認定之，無證據不得認定其犯罪事實，刑事訴訟法第15
    4 條第2 項定有明文；又告訴人之告訴，係以使被告受刑事
    訴追為目的，是其陳述是否與事實相符，仍應調查其他證據
    以資審認；而犯罪事實之認定，應憑證據，如未能發現相當
    證據，或證據不足以證明，自不能以推測或擬制之方法，以
    為裁判基礎；另認定不利於被告之事實，須依積極證據，苟
    積極證據不足為不利於被告事實之認定時，即應為有利於被
    告之認定，更不必有何有利之證據（最高法院40年臺上字第
    86號及30年上字第816 號判例意旨足資參照）。
四、本院查：
（一）按刑法第267 條第2 項業務過失致死罪，主要乃以業務有
      應注意之義務為前提，且按其當時情節，係能注意而不注
      意者，始足構成（最高法院45年臺上字第1462號判例參照
      ）。而注意義務之本身，係客觀之概念，其義務之有無，
      應就法律、契約、習慣、法理上所發生之義務決定之，醫
      療注意義務之根據有依法令或契約所生之注意義務，依醫
      療機構之內部規則、服務規定、契約、條例及經驗法則而
      為必要之注意義務及其他，如醫學文獻及醫學水準等。就
      醫療機構之內部規則而言，除如醫療法、醫師法等成文規
      定者外，亦有不成文之習慣，而為醫界多年累積並共同遵
      守者，例如醫術規則，其雖無法以條文列舉而加以法規化
      ，但醫師實行醫療行為時，如有遵守醫術規則，其行為亦
      可認為已盡注意義務。且若醫師實施診療行為時，有依據
      符合醫療水準之書籍、文獻或藥典等有關各種治療之指示
      、藥品之使用說明，則醫生亦屬已盡醫療上應為之注意義
      務。而醫療行為複雜多樣，就屬明顯可判之應為而不為、
      不應為而為，或純屬醫療行為操作層面等事項，診療醫師
      有所懈怠或疏虞，固難辭刑法上業務過失之責任。但民、
      刑事責任規範目的不同，關於民、刑事過失責任成立要件
      注意義務之判斷基準，原則上不必等量齊觀，基於刑罰最
      後手段性、謙抑性之考量，有關刑事上之過失責任之認定
      ，應依嚴格證明之證據法則特別審慎為之。又於醫療過程
      中，個別病患之具體疾病、病程進展及身體狀況等主、客
      觀條件，原本不一，又不時急遽變化，尤其存在斟酌、取
      捨之事項，如何選擇在最適當之時機，採取最有利於病患
      之治療方式，本屬臨床專業醫師裁量、判斷之範疇；倘診
      療醫師就此所為斟酌、取捨，確有所本，並無明顯輕率疏
      忽，或顯著不合醫療常規之情，不能因診療醫師採擇其所
      認最適時、有利於病患之治療方式，摒除其他，即謂其係
      懈怠或疏虞，有錯誤或延遲治療情事，而令其負刑法上之
      業務過失責任（最高法院98年度台上字第6890號判決意旨
      參照）。
（二）依文獻記載，腸道激惹綜合徵，患者常有腹痛不適、腹脹
      、腹鳴、腹瀉和便秘等症狀，而左側與右側結腸癌症狀與
      病徵有差異，右側結腸癌主要表現為消化不良、乏力、食
      慾不振、腹瀉、便秘，腹瀉與便秘交替、腹脹、腹壓痛、
      腹塊及進行性貧血，糞便內匿血；左側結腸癌則係腹脹、
      腹痛、腹鳴及腸型明顯，癌腫破潰時可使糞塊外染有鮮血
      或黏液，甚至排出膿液，此有實用內科學（下冊）第1371
      頁、第1368頁、外科學第1047頁影印本可考（見97 年 度
      偵字第10087 號偵查卷第37至42頁）。而依94年9 月29日
      張鳳琴於宏恩醫院病歷資料（參見地檢署96年度他字第80
      88號卷第7 頁），病人主訴「糞便稀、腹脹一週、一次有
      黏液便、帶血」等情形，與被告所辯：張鳳琴就診時症狀
      為腹瀉、便血，我判斷可能是直腸癌或下行大腸癌（左側
      結腸），應該不是上行大腸癌（右側結腸），上行大腸癌
      狀為貧血、腹部腫瘤、大便有潛血（要將大便拿去化驗才
      會有反應，不會有血便），病人來時沒有辦法自己上床，
      我考量病人年紀大，如果把腸鏡作到盲腸，會增加不必要
      風險，如腸穿孔會有生命危險，所以只有檢查到肝曲部，
      我判斷有病的話，應該是靠近肛門大約20、30公分處，在
      30公分以下到肛門範圍有發炎，我印象中作的深度是70、
      80公分，後來張鳳琴就沒有再來看診，吃完藥如果沒有用
      ，病人應自己回診，沒有替病人再預約下一次時間，因為
      我們醫院隨時來都可以看等語（見97年度偵字第10087 號
      偵查卷第7 頁、第61頁至第62頁、99年度偵續一字第49頁
      至第50頁）相符，則被告以其臨床經驗、文獻資料、張鳳
      琴主訴內容、張鳳琴年老伴有老人疾病及大腸鏡檢查可能
      發生之醫療風險等評估，決定進行大腸鏡檢查至肝曲部，
      而未檢查至盲腸，進而判斷張鳳琴症狀為腸炎，並無明顯
      疏忽或不合醫療常規之情，尚難以被告作大腸鏡時未檢查
      至闌尾間（全程120 公分），即遽認其有應注意能注意而
      不注意之過失。
（三）又臺灣臺北地方法院檢察署以北檢玲改97偵字10087 字第
      79718 號函送行政院衛生署醫師審議委員會鑑定：「被告
      對於張鳳琴之檢查及醫療行為是否有疏失造成張鳳琴罹患
      直腸癌未被提早發現，以致延誤病情而死亡；被告對張鳳
      琴之診療行為與張鳳琴之罹病死亡，二者間有無因果關係
      。」，經該醫事審議委員會鑑定認：「（一）…因大腸鏡
      檢並未深達升結腸處，故無法得知升結腸處是否有腫瘤，
      此與有無施行麻醉無痛方式，與檢查完整或不完整無關，
      故王豐明醫師對於病人於94年9 月29日之大腸鏡檢查過程
      ，並無應注意、能注意而不注意之疏失。若是大腸鏡無法
      做全大腸做評估，病人症狀又持續未改善，王醫師應建議
      病人做大腸鋇劑照相檢查，但94年9 月29日後。病人無再
      向王醫師做就診之紀錄。」、「（二）依據94年9 月29日
      大腸鏡檢查報告，大腸鏡檢查深度達肝曲部，並未達升結
      腸處，因此無法得知升結腸處是否有腫瘤；大腸鏡檢查有
      可能因病人疼痛或大腸長度太長而無法完成全大腸檢查，
      病人日後之腫瘤病情，與王醫師94年9 月29日之檢查是否
      有疏失無關」等情，有行政院衛生署98年12月17日衛署醫
      第0980216812號函暨醫事審議委員會第0000000 號鑑定書
      1 份在卷可稽（見97年度偵字第10087 號偵查卷第195 頁
      、第234 頁至第237 頁）。又本件經查並無麻醉之紀錄，
      然依據上開94年9 月29日大腸鏡檢查報告，腸道良好，深
      度達肝曲部，惟在距肛門口30公分處，有一0.3 公分瘜肉
      ，尚非謂該檢查只深入大腸30公分，且此與有無施行麻醉
      無痛方式，與檢查完整或不完整應無關聯，參以張鳳琴於
      宏恩醫院之病歷資料，張鳳琴曾於83年5 月24日、89年3
      月6 日、89年3 月11日、93年3 月29日、94年9 月29日求
      診於被告，顯非密集求診，且自94年9 月29日求診後即未
      再向被告就診，自難期被告對張鳳琴於96年發覺深入於體
      內升結腸部分之腫瘤，能及早或嗣後追蹤發覺。從而，尚
      難僅以張鳳琴於97年3 月18日因升結腸癌過世或94年9 月
      29日未以無痛麻醉方式進行大腸內視鏡檢查流程，遽為推
      論被告94年9 月29日之檢查涉有業務過失致死犯嫌。
（四）聲請人另指摘被告未告知僅檢查僅至肝曲部之事負，顯有
      過失云云，惟按醫療過失，係指醫療人員違反客觀上必要
      之注意義務而言。惟因醫療行為有其特殊性，自容許相當
      程度之風險，應以醫療當時臨床醫療實踐之醫療水準判斷
      是否違反注意義務（最高法院95年度台上字第3884號判決
      意旨參照），即醫療行為本身是否有不符合醫療常規，有
      應注意能注意而不注意，致發生不應發生之結果，應予非
      難之判斷，自不能僅因醫師完全未為說明遽認其所行醫療
      行為，應該當犯罪之反社會評價。換言之，說明告知義務
      之未踐行，並不能直接推斷或擬制醫療行為本身具有可非
      難性，只能就具體醫療行為本身，是否在醫療專業常規上
      ，有應注意能注意而不注意之情事，導致發生不應發生之
      醫療危害者，始有可能被評價為醫療過失之犯罪行為。而
      被告94年9 月29日大腸鏡檢查過程並無疏失，業如前述，
      鑒於醫師之醫療作為細瑣繁雜，又事涉高度專業性，除重
      大關係病患權益之事項外，實在難以要求醫師鉅細靡遺，
      逐一向病患清楚說明。故應視個案病情、醫療必要性、緊
      急性及具體說明情形等為綜合觀察，本件被告於診斷過程
      ，依其專業判斷而對張鳳琴所進行之大腸鏡檢查，除對於
      張鳳琴之生命、身體健康有重大危害之侵入性檢查，應詳
      為說明各項風險外，尚難指摘被告未為告知可選擇無痛麻
      醉檢查及事後未告知檢查至何程度等情即認被告有過失。
      況且，宏恩醫院當時並無施作無痛麻醉之檢查，且被告已
      考量過以張鳳琴之年紀施作無痛麻醉會有因麻醉導致死亡
      、植物人等不可避免之全身性反應，或因病患在麻醉無意
      識下對推動大腸鏡所造成腸穿孔毫無知覺等風險，業據被
      告供述在卷（見97年度偵字第10087 號偵查卷第7 頁、第
      23頁），衡量上情，被告縱未告知病患張鳳琴可施作無痛
      麻醉檢查，與常情尚無相違。
（五）再聲請人指稱被告94年9 月29日對張鳳琴所為之大腸鏡檢
      查只做50至60公分，竟將不實「已作至肝曲部」之檢查報
      告陳報健保局，且被告在電腦病歷（檢查至肝曲部）及內
      視鏡檢查報告單（檢查至闌尾）上為不同記載，事後又將
      較深之「至闌尾」更正為「至肝曲部」，顯見被告確實有
      業務登載不實之偽造文書犯行云云。惟依醫師法第12條規
      定，醫師執行業務時應製作病歷，該病歷並應由醫師執業
      醫療機構依醫療法保存，是病歷乃醫師於醫療過程中所製
      作之紀錄文書，為醫療業務行為之一部分，除屬刑法第15
      9 條之4 第2 款所稱之紀錄文書，而具有證據能力之外，
      更係醫療過程之佐證，是對張鳳琴所為大腸鏡檢查深入至
      何部位，應以病歷記載為準，自不得以被告所陳訴之深入
      幾公分為計算單位，難以闌尾或肝曲部都不是深入體內50
      至60公分為由，即認被告登載不實。且被告供稱：94 年9
      月29日內視鏡檢查報告單總共二份，一份用電腦打的，與
      健保局連線上傳，是看病時馬上完成等語（見99年度偵續
      一字第66號偵查卷第49頁），而此時聲請人尚未具狀告訴
      ，被告當無預見後來臨訟而虛偽製作，而被告係於檢查當
      時即製作電腦病歷，係將張鳳琴之健保卡插在讀卡機，用
      以上傳健保局而製作，衡情被告自無虛偽製作之必要，是
      該以電腦製作之病歷（檢查至「肝曲部」）為正確無訛。
      至被告當天看診完所有病患後所製作之黃單，雖與正確之
      電腦病歷所載有不符，此部分被告顯有疏失，但尚難因此
      即認被告主觀上有偽造文書之故意，而被告事後更正手寫
      黃單部分，據被告供稱：電腦打字部分是看病時馬上完成
      ，黃色那張是後來補寫，健保局規定要隨報告查核用。本
      件事情發生，我調出電腦資料，發現打字那張明顯是到肝
      曲部，所以我才把黃單改至肝曲部等語（同上偵查卷第49
      頁至第50頁），被告修改黃單之情，應係修正違誤，被告
      因嗣後發現其所登載內容與電腦之病歷紀錄有異，乃將該
      二份紀錄有歧異之部分，依其診療之記憶及經驗，修正可
      能違誤之部分，尚難認有何偽造文書之故意，又若被告果
      有偽造文書之犯意，自當偽造對己有利之檢驗報告「Inse
      rtion to cea」即檢查至闌尾，斷不致反而更改為對其不
      利之檢查至肝曲部。準此，尚難僅以告訴人單一指訴，遽
      為被告主觀上有明知為不實之事項而登載於業務上所掌文
      書犯意之認定。
（六）被告既已於94年9 月29日電腦製作之張鳳琴病歷上登載大
      腸鏡檢查至「肝曲部」，理應無使之後看診之薛如璋、黃
      國泰、劉毓慶等醫師誤認94年9 月29日大腸鏡檢查為全大
      腸檢查而均認大腸無癌症致延誤醫治大腸癌而導致張鳳琴
      死亡之結果間有因果關係。又後續醫治醫師本應依張鳳琴
      主訴病情自行判斷，而非完全仰賴94年9 月29日施作大腸
      鏡檢查即排除病患無罹患大腸癌（上行大腸癌）之可能性
      。另聲請人聲請被告或宏恩醫院提出施做大腸鏡所拍攝檢
      查之光碟云云，業經臺灣臺北地方法院檢察署於98年3 月
      30日以北檢玲改97偵1008 7字第17565 號函恩宏醫院提出
      大腸鏡影像光碟片或原本，經宏恩醫院於98年3 月30日以
      宏醫字第0980000193號函覆：「病患張鳳琴於94年9 月29
      日接受大腸鏡檢查，因當時大腸鏡影像儀器設備未如現今
      進步及精密，且健保局未要求病患每次檢查必須拍攝照片
      存檔，故該病患並無拍攝照片存檔」等情（見97年度偵字
      第10087 號偵查卷第203 頁、第207 頁），在此說明。
（七）此外，被告於94年9 月29日對張鳳琴施作大腸鏡檢查僅至
      肝曲部，自無從發現張鳳琴上行大腸部分是否罹有癌之情
      ，從而，張鳳琴嗣於96年2 月21日經大腸鏡檢查發現升結
      腸處有一腫瘤，切片病理為大腸腺癌，於96年3 月6 日接
      受升結腸癌根除手術，病理報告認係10×6 公分之大腸腺
      癌併升結腸腸系膜淋巴結轉移，病理分期為第三期，術後
      並未接受化學治療，於97年3 月18日因敗血性休克併發多
      重器官衰竭病逝等情，與被告上揭所為醫療行為間並無相
      當因果關係，附此說明。
六、綜上所述，地檢署檢察官、高檢署檢察長均認本案被告偽造
    文書、業務過失致死等罪嫌不足，其認事用法並無不當或違
    誤。原檢察官及臺灣高等法院檢察署檢察長依卷證資料，予
    以不起訴處分及駁回再議之聲請，洵屬適法，亦無不當之處
    。聲請人仍執陳詞，指摘前揭處分有應起訴未起訴之違失或
    論理矛盾等缺失聲請交付審判，為無理由，應予駁回。
據上論斷，依刑事訴訟法第258條之3第2項前段，裁定如主文。
中    華    民    國      99   年   12    月    6     日
                      刑事第十六庭 審判長法  官   吳俊龍
                                         法  官   陳蒨儀
                                         法  官   葉藍鸚
上正本證明與原本無異。
本裁定不得抗告。
                                         書記官   顏淑華
中    華    民    國    99    年    12    月    6     日

司法院資訊處製作；財團法人民間司法改革基金會備份。
